臺灣高等法院高雄分院民事判決　　　　　　
110年度上易字第300號
上  訴  人  郭金聰  

訴訟代理人  陳梅欽律師
被 上訴 人  郭國棟  

訴訟代理人  劉昱明律師
上列當事人間請求拆屋還地事件，上訴人對於民國110年9月30日
臺灣澎湖地方法院109年度訴字第98號第一審判決提起上訴，本
院於111年6月8日辯論終結，判決如下：
    主  文
上訴駁回。
第二審訴訟費用由上訴人負擔。
    事實及理由
一、被上訴人主張：伊與訴外人郭國城所共有坐落澎湖縣○○鄉○○
    ○段000 地號土地【重測前自同鄉林投段1485地號土地（下
    稱1485地號土地)分割出之同段1485-3地號土地，下稱系爭
    土地】，應有部分各2 分之1 ，詎上訴人未經伊等同意，且
    無法律上權源，竟以上訴人所有同鄉林投南段68建號即門牌
    號碼為澎湖縣林投51-5號建物（下稱系爭房屋）及部分增建
    建物（下合稱系爭地上物）占用系爭土地如附圖所示面積12
    9.75平方公尺之土地，妨害伊與郭國城就系爭土地所有權之
    行使，經伊屢向上訴人催討返還占用土地，上訴人均未置理
    等情。爰依民法第767 條第1 項前段、第821 條等規定，聲
    明：㈠上訴人應將系爭土地上之系爭地上物拆除，並將該部
    分土地騰空返還予被上訴人及其他共有人全體。㈡願供擔保
    ，請准宣告假執行。
二、上訴人則以：被上訴人為系爭土地第3 代繼承人，被上訴人
    之父即訴外人郭炳才前稱要把系爭土地賣給伊家，經伊等向
    其購買後，現今竟又要賣伊等第二次。其次，伊父即訴外人
    郭再燈之兄弟郭再樂將1485地號土地分割出系爭土地，且提
    供土地供伊家興建系爭房屋，嗣將系爭土地登記在郭再燈名
    下，伊母親現仍居住在系爭房屋內。又郭再燈死亡後，伊欲
    辦理繼承登記時，地政人員告知系爭土地已經還給真正所有
    權人，然郭再燈因信賴登記取得系爭土地所有權，並在其上
    興建系爭房屋，本於土地法第43條規定，系爭地上物應有權
    占用系爭土地。再者，郭再燈於所有系爭土地上興建系爭房
    屋，之後系爭土地與系爭房屋雖為不同人所有，兩造亦應有
    民法第425 條之1 之租賃關係，伊並非無權占用等語，資為
    抗辯。
三、原審判決上訴人應將系爭土地上之系爭地上物拆除，並將該
    部分土地騰空返還予被上訴人及其他共有人全體，及附條件
    宣告准、免為假執行。上訴人不服，上訴聲明：㈠原判決廢
    棄。㈡被上訴人於第一審之訴駁回。被上訴人答辯聲明：上
    訴駁回。
四、兩造不爭執事項如下：
  ㈠系爭土地原為1485地號土地之一部分（即重測前1485-3地號
    土地，重測後為澎湖縣○○鄉○○○段000號地號土地）。因1485
    地號土地前遭郭再樂竊佔，郭再樂於41年10月16日以買賣為
    原因登記為所有，被上訴人之父郭炳才因其父（即被上訴人
    祖父）郭能望之上開土地遭郭再樂竊占，以刑事附帶民事訴
    訟訴請郭再樂返還，雙方於72年10月6日達成訴訟上和解，
    和解筆錄載明郭再樂願將該土地以買賣為原因所為所有權移
    轉登記予以塗銷，郭炳才則同意將該土地由郭再樂繼續借用
    。
　㈡郭再樂於76年12月2 日分割出系爭土地，於同年月9 日將系
    爭土地贈與訴外人郭再燈。嗣郭炳才持系爭和解筆錄，於86
    年1 月間，以判決回復所有權為原因，移轉登記為郭能望所
    有。其後再於101 年5 月29日向澎湖地政事務所（下稱澎湖
    地政)，以判決繼承為原因，登記為系爭土地所有權人，上
    情有臺灣高等法院高雄分院99年度重上更（四）字第6號民
    事判決、臺灣高等法院臺南分院66年度訴字第124號損還賠
    償事件和解筆錄及系爭土地異動索引附件可佐。
  ㈡郭炳才死亡後，其繼承人郭國城及被上訴人於108 年4 月22
    日以繼承為原因，登記為系爭土地共有人，應有部分各2分
    之1，繼承取得系爭土地所有權。
　㈢原審會同兩造及澎湖地政勘測上訴人之系爭地上物占用系爭
    土地如110 年1 月11日澎地所測字第1100100082號函附複丈
    成果圖即附圖所示面積129.75平方公尺。
五、兩造爭執事項為：上訴人所有系爭地上物占用系爭土地，有
    無合法權源？被上訴人請求將系爭地上拆除，並將占用該部
    分土地謄空返還予被上訴人及其他共有人全體，有無理由？
    茲分述如下：
　㈠按當事人主張有利於己之事實者，就其事實有舉證之責任，
    民事訴訟法第277 條前段定有明文。而以無權占有為原因，
    請求返還土地者，占有人對土地所有權存在之事實無爭執，
    而僅以非無權占有為抗辯者，土地所有權人對其土地被無權
    占有之事實無舉證責任，占有人自應就其取得占有係有正當
    權源之事實證明之（最高法院85年度台上字第1120號判決要
    旨參照）。本件被上訴人主張上訴人以所有系爭地上物無權
    占用被上訴人與郭國城共有系爭土地，應拆除系爭土地物返
    還土地等語，惟為上訴人所否認，並以前詞置辯，經查：兩
    造不爭執系爭土地為郭國城及被上訴人共有，應有部分為1/
    2，並有系爭土地登記謄本附卷可稽（見原審卷第55頁），
    堪信屬實。又上訴人所有系爭地上物，占用如附圖所示面積
    129.75平方公尺之系爭土地，亦經原審會同兩造前至現場勘
    驗屬實，並有系爭房屋之建物登記謄本、原審勘驗測量筆錄
    、現場照片、澎湖地政製作之附圖附卷可佐（見原審卷第11
    5頁、第249至257頁、第273 至275 頁），堪可認定。揆諸
    上開說明，上訴人對被上訴人有系爭土地所有權既無爭執，
    自應就其以系爭地上物占用系爭土地之正當權源之事實，負
    舉證之責。
  ㈡查，系爭土地原為1485地號土地之一部分，為兩造所不爭執
    ，並有系爭土地謄本及土地登記簿附卷可稽。又1485地號（
    含系爭土地)土地原係郭能望於日據時期所購買多筆不動產
    之一筆，郭能望於35年1月16日死亡後，其子郭炳才以該土
    地遭郭再樂竊佔，而於41年10月16日以買賣為原因登記為所
    有，遂對郭再樂提起刑事附帶民事訴訟，訴請郭再樂返還土
    地，嗣雙方於72年10月6日達成訴訟上和解，系爭和解筆錄
    載明郭再樂願將該土地以買賣為原因所為所有權移轉登記予
    以塗銷，郭炳才同意將該土地由郭再樂繼續借用，亦有臺灣
    高等法院臺南分院66年度訴字第124 號損還賠償事件和解筆
    錄（下稱系爭和解筆錄）及臺灣高等法院高雄分院99年度重
    上更（四）字第6 號民事判決理由等內容可參（見原審卷第
    307 至310 頁、第221 至239頁 ），並為兩造所不爭執，此
    部分事實亦可認定。惟郭再樂於達成訴訟上和解後，未依系
    爭和解筆錄辦理塗銷所有權移轉登記，卻於76年12月2 日分
    割出系爭土地，於同年月9 日以贈與為原因，將系爭土地登
    記至郭再燈名下。而依郭再燈之配偶郭陳罔却於原審擔任上
    訴人之訴訟代理人時陳稱：郭再樂有把土地分割出來給郭再
    燈蓋房子，這個我們不知情，當時是郭再樂房子因道路拓寬
    把舊房子拆掉重新再蓋，伊等使用郭再樂土地不用收錢，郭
    再樂、郭再燈興建房屋則各自出資等語（見原審卷第324、3
    25頁），足見郭再燈當時就郭再樂再為分割出系爭土地，其
    後又辦理贈與系爭土地予郭再燈乙節原不知情，又因系爭和
    解筆錄與確定判決有同一效力，並經郭炳才於86年間持系爭
    和解筆錄，向澎湖地政申辦回復所有權登記，並已以判決回
    復所有權為原因，回復登記為其父郭能望所有，即回復至未
    遭郭再樂移轉前之土地為郭能望所有狀態，且郭炳才其後為
    將郭能望遺留多筆土地（含系爭土地）辦理繼承登記，另案
    訴請其兄郭秉乾依遺產分約辦理移轉事宜，亦經臺灣高等法
    院高雄分院99年度重上更（四）字第6 號民事判決勝訴，郭
    炳才即於101 年5 月29日向澎湖地政事務所（下稱澎湖地政
    )，以判決繼承為原因，登記為系爭土地所有權人，郭炳才
    死亡後，再由被上訴人於108 年4 月22日繼承取得系爭土地
    ，此亦為兩造所不爭執，並有上開判決及系爭土地異動索引
    附卷可稽（見原審卷第189、193頁）。是本院審酌郭再燈原
    不知悉郭再樂於76年12月間再分割出系爭土地，並贈與系爭
    土地予郭再燈，而於郭炳才於86年間持系爭和解筆錄，向澎
    湖地政申辦回復所有權登記為郭能望所有時（見原審卷第26
    5頁之系爭土地登記簿之記載），郭再燈對郭炳才申請辦理
    塗銷郭再樂、郭再燈各以買賣、贈與為原因而為之所有權移
    轉登記亦未為異議，足見系爭土地縱曾經一度登記在郭再樂
    或郭再燈名下，惟於郭炳才持系爭和解筆錄辦理塗銷二人之
    所有權移轉登記而回復至郭能望名下時，郭再樂、郭再燈均
    無異議，顯已同認自始未曾取得1485地號土地、系爭土地之
    所有權，堪以認定。
　㈢再者，上訴人為郭再燈之子，係因分割繼承取得系爭地上物
    ，並非交易之第三人，亦不屬於土地法第43條所要保護之對
    象；又郭再燈係於76年6 月5 日以取得當時1485地號土地登
    記名義人郭再樂出具之土地使用同意書，始申辦建造執照興
    建系爭房屋，嗣系爭房屋於76年11月19日完工（見原審卷第
    115頁之建物謄本上建築完户日記載），郭再燈申辦第一次
    所有權登記取得所有權，郭再燈死亡後，再由上訴人分割繼
    承系爭房屋等情，有上開建物謄本，及原審向澎湖縣政府調
    取郭再燈為興建系爭房屋申辦建造執照、使用執照等相關資
    料（外放）、系爭房屋異動索引及建造執照附卷可稽（見原
    審卷第197 至201 、207 至216 頁），顯見郭再燈係基於郭
    再樂出具土地使用權同意書，認為有權使用興建系爭房屋所
    坐落之土地，並於76年11月19日興建完工，而非因與郭再樂
    為交易或基於郭再樂於76年12月間之贈與系爭土地行為，信
    賴系爭土地登記而占用土地興建系爭房屋至明。且承上所述
    ，郭炳才持系爭和解筆錄辦理塗銷郭再樂、郭再燈之所有權
    移轉登記，回復至郭能望名下時，郭再樂、郭再燈並未異議
    ，堪認應同認自始未曾取得1485地號土地、系爭土地所有權
    ，自難認郭再燈有何信賴登記而取得系爭土地所有權之情形
    。則上訴人主張郭再燈因信賴登記取得系爭土地所有權，乃
    在其上興建系爭房屋，本於土地法第43條規定，系爭地上物
    有權占用系爭土地云云（見本院卷第69頁），要屬無據。另
    因郭再樂並非真正系爭土地所有權人，已如前述，是其出具
    之同意書，僅供建築管理上認定是否符合合法興建建物，核
    與上訴人所有之系爭房屋，對被上訴人之系爭土地有無合法
    占用權源，係屬二事，故縱使系爭房屋為合法建築，亦不得
    以此認定上訴人所有之系爭地上物，對被上訴人之系爭土地
    有合法占有權源，而為上訴人有利之認定。
  ㈣又按基於債之關係而占有他方所有物之一方當事人，本得向
    他方當事人（所有人）主張有占有之合法權源；如該有權占
    有之人將其直接占有移轉予第三人時，除該移轉占有性質上
    應經所有人同意（如民法第467第2項規定）者外，第三人亦
    得本於其所受讓之占有，對所有人主張其有占有之權利，此
    乃基於「占有連鎖（Besitzkette ）」之原理所產生之效果
    ，與債之相對性（該第三人不得逕以其前手對所有人債之關
    係，作為自己占有之正當權源）係屬二事，最高法院民事判
    決101 年度台上字第224 號判決意旨參照。承上所述，系爭
    土地本為郭能望所有，原得由郭炳才繼承，嗣郭炳才因土地
    遭竊佔而對郭再樂提起附帶民事訴訟，再與郭再樂成立系爭
    和解筆錄，雖另就郭再樂非法登記為所有之占用土地成立使
    用借貸關係。惟郭再樂明知應將土地回復登記給郭能望，卻
    將系爭土地提供或借給郭再燈使用，此轉借之法律關係，並
    無事證顯示有經真正土地所有權人郭能望及其繼承人郭炳才
    依民法第467 條第2 項同意第三人（即郭再燈或上訴人）使
    用，揭櫫上開實務見解，上訴人自不得以此主張對被上訴人
    為有權占有。另基於債之相對性，上訴人亦不得以郭再樂與
    郭炳才間使用借貸關係，作為占有被上訴人之系爭土地之正
    當權源，則被上訴人主張上訴人以系爭地上物無權占用系爭
    土地，自屬有據。
　㈤上訴人雖辯稱：系爭土地原為1485地號土地一部分，原登記
    郭再樂名下，之後分割出系爭土地贈與給郭再燈，郭再燈於
    其上興建系爭建物，則系爭土地與系爭建物其後為不同人所
    有，兩造應有民法第425 條之1 之租賃關係，並非無權占用
    云云。惟民法第425 條之1 第1 項係規定土地及其土地上之
    房屋同屬一人所有，而僅將土地或僅將房屋所有權讓與他人
    ，或將土地及房屋同時或先後讓與相異之人時，土地受讓人
    或房屋受讓人與讓與人間或房屋受讓人與土地受讓人間，推
    定在房屋得使用期限內，有租賃關係。其期限不受第449 條
    第1 項規定之限制。惟1485土地（含系爭土地）本非郭再樂
    或郭再燈所有，如前所述，又郭再燈亦無出售系爭土地予被
    上訴人，致有土地與房屋原屬同一人所有而讓與不同人之情
    形，故本件事實與上述法文規定之情形顯不相符，上訴人上
    開抗辯，亦無足採。
  ㈥至於上訴人於原審雖曾辯稱：系爭土地經被上訴人第3 代繼
    承，當時郭炳才說要把土地賣給我們，我們也有向郭炳才購
    買土地，現在又要賣我們第二次等語，似抗辯有支付對價給
    郭炳才以取得使用系爭土地之權源，然為被上訴人所否認，
    上訴人對此亦未舉證以實其說，自無足採，亦併敘明。
  ㈦按所有人對於無權占有或侵奪其所有物者，得請求返還之。
    對於妨害其所有權者，得請求除去之。有妨害其所有權之虞
    者，得請求防止之。各共有人對於第三人，得就共有物之全
    部為本於所有權之請求。但回復共有物之請求，僅得為共有
    人全體之利益為之，民法第767 條第1 項、第821 條分別定
    有明文。本件上訴人所有系爭地上物，並無合法占用系爭土
    地之權源，業如前述，則被上訴人依民法第767 條第1 項、
    第821 條規定，請求上訴人應將系爭地上物拆除，將該部分
    土地返還予被上訴人及全體共有人，自屬有據。
六、綜上所述，被上訴人依民法第767 條第1 項前段、第821 條
    規定，請求上訴人應將系爭土地上如附圖所示面積129.75平
    方公尺之系爭地上物拆除，將該部分土地騰空返還被上訴人
    及其他共有人全體，為有理由，應予准許。原審為上訴人敗
    訴之判決，並各附條件准、免為假執行之宣告，於法尚無不
    合，上訴意旨指摘原審判決不當，求予廢棄改判，為無理由
    ，應駁回其上訴。兩造其餘攻防暨訴訟資料，經審酌後，認
    不影響判決結果，爰不逐一論述，附此敘明。
七、據上論結，本件上訴為無理由，依民事訴訟法第449 條第1 
    項、第78條，判決如主文。
中　　華　　民　　國　　111 　年　　6 　　月　　22　　日
                            民事第二庭
                                審判長法  官  黃國川
                                      法  官  何佩陵 
                                      法  官  楊淑珍
以上正本證明與原本無異。
本件不得上訴。
中　　華　　民　　國　　111 　年　　6 　　月　　22　　日
                                      書記官  李宜錚